臺灣高雄地方法院刑事判決　　　　　　　95年度訴字第2547號
公　訴　人　臺灣高雄地方法院檢察署檢察官
被　　　告　甲○○
選任辯護人　楊昌禧律師
　　　　　　梁育誠律師
　　　　　　洪偉勝律師
上列被告因偽造有價證券等案件，經檢察官提起公訴（95年度偵
字第9856號），本院判決如下：
    主  文
甲○○無罪。
    理  由
一、公訴意旨略以：被告甲○○係鑫謙記營造工程股份有限公司
    （下稱鑫謙記公司）之負責人，係從事業務之人。緣鑫謙記
    公司所承包之嘉義國泰信託大樓模板工程，於民國（下同）
    72年3 月1 日，由互豐企業行蔣元豐承包，雙方簽訂工程承
    攬單。蔣元豐再將該工程轉包予曾文泰（已歿），並與曾文
    泰簽訂切結書。曾文泰為交付上開工程保證金，乃向其岳父
    乙○○借調支票1 紙（乙○○所簽發未載發票日、支票號碼
    053859號、付款人高雄縣彌陀鄉農會、面額為新臺幣（下同
    ）10萬元），並書立借據予乙○○，而由蔣元豐蓋章見證之
    。詎該工程於73年間完工後，甲○○竟未將上開支票退還，
    竟變易持有為所有之意思，予以侵占入己，且未經乙○○或
    曾文泰授權，擅自填寫支票發票日為73年6 月12日而偽造之
    ，並交付予臺灣省合作金庫而行使之。嗣臺灣省合作金庫提
    示遭退票，對乙○○提出民事訴訟，曾文泰始悉上情。因認
    被告涉犯刑法第201 條第1 項之偽造有價證券罪嫌及同法第
    336 條第2 項業務侵占等罪嫌，且兩罪之間有牽連犯關係，
    應從一重之偽造有價證券罪嫌處斷等情。
（以下引用臺灣高雄地方法院檢察署95年度偵字第9856號卷時簡
稱為偵一卷，該署73年度偵字第12309 號卷簡稱為偵二卷，本院
73年度訴字第1115號卷簡稱為影一卷，本院94年度訴緝字第171
號卷簡稱為影二卷。）
二、程序方面：
    本件關於程序方面之問題，在於追訴權時效是否業已完成，
    茲析述如下：
（一）關於本件偵查、審理之經過情形：
  １、本件告訴人曾文泰於73年9 月13日具狀向臺灣高雄地方法
      院檢察署提出告訴，該署於73年9 月15日分73年度偵字第
      12309 號由昃股承辦，此有該案卷面、刑事告訴狀及收分
      案章戳在卷可查（偵二卷卷面及第1 頁）。而被告甲○○
      前因詐欺等案件，經該署檢察官於73年7 月18日以73年度
      偵字第5268、5912、6702、7240、7999號提起公訴，本院
      於73年8 月7 日分73年度訴字第1115號由辰股承辦，此有
      該案卷面及起訴書附卷可稽（影二卷卷面及第1 頁）。該
      署73年度偵字第12309 號案件之承辦檢察官以本案與該案
      有連續犯之裁判上一罪關係為由，於73年7 月15日（應為
      73年9 月15日之誤）簽請准予將本案移送併案審理，並於
      73年9 月20日以雄檢宗昃字第33047 號函送本院（偵二卷
      第19頁、本院卷第27頁）。
  ２、本院前開73年度訴字第1115號案件審理中，因被告已由本
      院73年度自字第150 號通緝（亥股承辦），承辦法官乃於
      73年9 月22日將73年度訴字第1115號案件簽請准予移併該
      股辦理並辦理合併通緝，此有卷附簽呈可按（影一卷第69
      頁）。嗣後被告經本院於76年7 月1 日以高隴刑亥緝字第
      330 號發布通緝，復因追訴權時效完成，而於95年5 月3
      日撤銷通緝，原73年度訴字第1115號案件則經本院於94年
      11月4 日分94年度訴緝字第171 號由亥股承辦，此有94年
      度訴緝字第171 號卷面、刑事通緝案件審查分案通知、臺
      灣高等法院被告前案紀錄表、本院撤銷通緝稿附卷可參（
      影二卷卷面、第1 頁，本院卷第7 頁、第31頁）。
  ３、本院前開94年度訴緝字第171 號分案後，經檢察官於95年
      2 月6 日以94年度蒞字第19902 號將其中部分撤回起訴（
      即與本案具有裁判上一罪關係之部分），其餘起訴部分則
      經本院於95年3 月2 日以94年度訴緝字第171 號以追訴權
      時效完成、犯罪後之法律已廢止刑罰等事由而為免訴之判
      決在案，此有檢察官撤回起訴書及本院判決書可憑（影二
      卷第113 、121 頁）。而原先移送併辦之73年度偵字第12
      309 號案件，亦經本院於95年3 月30日以雄院隆刑亥94年
      度訴緝字第171 號第16139 號以無從併辦為由，退回該署
      處理，該署於95年3 月30日收案，於95年4 月4 日分95年
      度偵字第9856號由昃股承辦，檢察官於95年6 月30日提起
      公訴，本院於95年7 月20日收案，並於同日分95年度訴字
      第2547號，此即為本院審理之案件來源，此有本院及該署
      函文暨收分案章戳、該署起訴書、本院卷卷面在卷可參（
      偵一卷第1 頁、第58頁，本院卷卷面、第1 頁）。
（二）關於刑法第201 條第1 項偽造有價證券罪之追訴權時效，
      依95年7 月1 日修正施行前即被告行為時之刑法第80條第
      1 項第1 款規定，其追訴權因20年期間內不行使而消滅，
      依修正後之該款規定，則其追訴權因30年期間內未起訴而
      消滅。又修正前刑法第83條第1 項規定：「追訴權之時效
      ，如依法律之規定，偵查、起訴或審判之程序，不能開始
      或繼續時，停止其進行」，修正後刑法第83條第1 項則規
      定：「追訴權之時效，因起訴而停止進行。依法應停止偵
      查或因犯罪行為人逃匿而通緝者，亦同」。修正前後追訴
      權時效之相關規定有所不同，依刑法施行法第8 條之1 規
      定，應比較修正前後之條文，適用最有利於行為人之規定
      。茲分析如下：
  １、依舊法之規定，該罪之追訴權時效為20年。又被告曾因73
      年度訴字第1115號等案，經本院於76年7 月1 日發布通緝
      ，此屬於修正前刑法第83條第1 項所謂偵查或審判不能開
      始或繼續而停止進行追訴權時效之情形（司法院29年度院
      字第1963號解釋及最高法院31年度上字第1156號判例意旨
      可資參照）。問題在於，臺灣高雄地方法院檢察署73年度
      偵字第12309 號案件經移送併入本院73年度訴字第1115號
      辦理後，73年度偵字第12309 號案件之追訴權時效是否亦
      因本院通緝而一併停止進行？按對於同一案件重行起訴，
      為刑事訴訟法所禁止，而所謂「同一案件」，除事實上同
      一者外，即法律上之同一者，亦屬之。故案件與業繫屬於
      法院之其他案件具連續犯關係時，因已為原起訴效力所及
      ，故由檢察官予以簽結後，將相關卷證送法院，其目的在
      促請法院得併予審理，但若檢察官未為併案，法院本於職
      權，亦應予以主動調查審理，另若檢察官未斟酌是否與其
      他案件具連續犯關係，而單獨就後部分為起訴，法院若認
      為前一起訴部分效力所及，仍應就後起訴部分為不受理之
      判決，故併案性質，在最高法院之見解，固解釋為並非起
      訴或請求事項，僅為檢察官促請法院注意之動作，但事實
      與法律上，乃係受前開重行起訴禁止之原則所使然。又追
      訴權時效之立法目的，乃在避免人民因追訴機關怠於行使
      追訴權，致其是否受訴追永遠處於不安狀態，故規定於相
      當期間，若不為或怠於行使，即使發生追訴權消滅之效果
      。案件與其他已起訴並通緝中之案件具連續犯關係，檢察
      官因受前開原則限制，故以簽結方式併案移送法院，雖該
      併案部分有關之事實並未載於通緝書內，但究與「怠於行
      使」或「不為行使」之情形有別，故於併案審理期間，該
      併案部分之時效並不進行，故於計算是否罹於時效時，受
      併案部分之通緝時間，應予扣除。從而，87年11月臺灣高
      等法院暨所屬法院座談會，就：「甲犯Ａ詐欺案件，經法
      院通緝中，檢察官就所另犯Ｂ詐欺案件，於Ｘ日以有連續
      犯關係移送併案審理，卷證附入Ａ案，嗣因Ａ案件判決無
      罪確定，Ｂ案於Ｙ日退回檢察官偵查，經檢察官提起公訴
      ，甲復因逃匿再被法院通緝，則Ｂ案件之追訴權時效，於
      Ｘ至Ｙ日之間是否進行？」之問題，認時效應停止進行，
      並適用修正前刑法第83條各項有關規定。本件臺灣高雄地
      方法院檢察署73年度偵字第12309 號案件經本院退併辦之
      理由雖係檢察官撤回起訴而非判決無罪，然兩者之共同點
      在於均不構成裁判上一罪關係而退併，本諸同一法理，處
      理方式應無不同，從而，本件亦應認為追訴權時效因通緝
      而停止進行。復依修正前刑法第83條第3 項規定，該停止
      原因繼續存在達追訴權時效4 分之1 者（就本件而言即為
      5 年），其停止原因視為消滅。從而，本件追訴權時效自
      被告行為終了之73年6 月12日起算，原追訴權時效20年加
      計因通緝而停止進行時效之5 年期間後，依舊法規定，本
      件追訴權時效並未完成。
  ２、至於依新法之規定，該罪之追訴權時效為30年，而自被告
      行為時之73年6 月12日起算，迄未屆滿30年，追訴權時效
      顯未消滅。
（三）綜上所述，不論適用修正前後之刑法規定，本件追訴權時
      效均未完成，本院均應為實體之審理。
三、實體方面：
（一）按犯罪事實應依證據認定之，無證據不得認定犯罪事實；
      不能證明被告犯罪者，應諭知無罪之判決，刑事訴訟法第
      154 條第2 項、第301 第1 項分別定有明文。又認定犯罪
      事實所憑之證據，雖不以直接證據為限，間接證據亦包括
      在內，然而無論直接或間接證據，其為訴訟上之證明，須
      達於通常一般之人均不致有所懷疑，而得確信其為真實之
      程度者，始得據為有罪之認定，此有最高法院76年度臺上
      字第4986號判例意旨可資參照。又檢察官對於起訴之犯罪
      事實，應負提出證據及說服之實質舉證責任，倘其所提出
      之證據，不足為被告有罪之積極證明，或其指出證明之方
      法，無從說服法院以形成被告有罪之心證，基於無罪推定
      之原則，自應為被告無罪判決之諭知，最高法院92年度臺
      上字第128 號判例亦已明揭其旨。
（二）訊據被告固不否認為鑫謙記公司之負責人，且鑫謙記公司
      所承包之嘉義國泰信託大樓模板工程，於72年3 月1 日由
      互豐企業行蔣元豐承包，蔣元豐再將該工程轉包予曾文泰
      等事實，然堅決否認有公訴意旨所稱犯行，辯稱：當時公
      司是分層負責，伊擔任董事長之職務，並未親自負責處理
      支票之事，亦未指示他人偽造支票，況未填載日期之支票
      無效，公司應不會收受無效票據等語。經查：
  １、首應審究者，乃該紙支票上之日期究竟是在何種狀況下被
      填載、日期之填載有無經過合法授權。曾文泰於73年9 月
      13日具狀提出告訴時雖稱：該紙支票提供作為施工品質保
      證時並未記載日期，是事後擅自加填而交付予臺灣省合作
      金庫等語（偵二卷第1 頁）。然而，該紙支票嗣後提示既
      遭退票，且該紙支票係自曾文泰處流出，則該紙支票之日
      期是由何人在何種情況下所填載、有無經過偽造，應會影
      響票據責任之認定，此與曾文泰具有利害關係，則曾文泰
      所述是否屬實，仍應審酌其他事證加以判斷。又觀諸日期
      為72年2 月28日之借據雖記載：曾文泰向乙○○借取該紙
      支票作為嘉義國泰信託大樓之保證金，票面金額為10萬元
      ，支票未載日期等情，末尾並有出借人乙○○、借票人曾
      文泰及見證人互豐企業行蔣元豐之簽章（偵二卷第5 頁）
      。然而，證人即乙○○之女兒、曾文泰之配偶夏蕙芳於95
      年6 月14日偵訊時證稱：借據上之字跡為曾文泰所寫，乙
      ○○部分亦是曾文泰所簽，伊並不知道該紙支票開給被告
      時有無填載日期等語（偵一卷第51頁）。另證人蔣元豐於
      95年5 月18日偵訊時證稱：時間相隔已久，已無印象是否
      於簽立借據時擔任見證人等語（偵一卷第40頁）。證人乙
      ○○於96年12月13日本院審判時亦證稱：伊不記得曾文泰
      於72年間有無向伊借用支票，該借據上之「乙○○」非伊
      所簽，印章不知是何人所刻，印文亦非伊所蓋等語（本院
      卷第109 頁）。由此觀之，該紙借據不無可能是由曾文泰
      所獨力製作，則縱使借據上載有：支票未載日期等情，在
      製作時空背景未明之情況下，衡情亦未必可堪採信。
  ２、其次，觀諸卷附金世界機構工程承攬單所載內容，有提及
      互豐企業行蔣元豐承辦金世界機構之嘉義國泰信託大樓模
      板工程，期限自72年3 月起開工，前者並提供本件之支票
      1 紙作為品質保證等情（偵二卷第3 頁）。以該紙支票作
      為擔保之功能觀之，確實可能在一開始時並未填載日期，
      然而，縱使該紙支票原先並未填載日期，然嗣後是由何人
      在何種情況下所填載、有無經過合法授權，尚難以遽為認
      定。尤其該紙支票之功能既係供作擔保，則日期空白處衡
      情可能是授權予債權人在需要行使權利時始加以填載，此
      尚與常情無違，則縱使該日期並非乙○○或曾文泰所填載
      ，亦難遽認為偽造。尤有甚者，當時之臺灣省合作金庫曾
      向乙○○提起民事訴訟，請求給付該紙支票所載票面金額
      10萬元以及利息，曾文泰擔任乙○○之訴訟代理人，乙○
      ○在該民事事件之抗辯事由為：該紙支票雖為其所簽發，
      然其交付予金世界股份有限公司時，曾言明禁止轉讓，詎
      料對方竟違約轉讓等語，全然未提及票據日期遭到偽造之
      事，此觀諸本院73年7 月25日73年度訴字第4056民事判決
      甚明（偵二卷第6 頁）。倘若該紙票據上之日期果係遭到
      偽造，衡情為何未在該民事事件中提出作為抗辯事由，直
      至73年9 月13日曾文泰始具狀提出告訴而指稱支票日期遭
      到偽造？從而，該紙支票所填載之日期是否確屬偽造，實
      堪置疑。至於卷附日期為72年3 月1 日之切結書載有：互
      豐企業行蔣元豐承攬嘉義國泰信託大樓模板工程，委由曾
      文泰代理承包一切合約、施工，合約事宜由曾文泰自行處
      理等情，立切結書人為曾文泰，後面並附有互豐企業行蔣
      元豐之印文（偵二卷第4 頁），然此充其量僅能證明該大
      樓模板工程轉由他人承包之事實，並不足為不利被告之認
      定。
  ３、再者，縱使該紙支票之日期係遭偽造，然此票據自開立後
      直至提示遭拒為止，其間經手之人不知凡幾，被告雖擔任
      鑫謙記公司之負責人，未必會實際經手處理票據之事或者
      指示他人做何處理。況曾文泰於73年9 月13日所提告訴狀
      中，被告欄僅記載為「金世界機構」，「甲○○」則是列
      為法定代理人，而犯罪事實部分則記載：「被告所屬機構
      之一之鑫謙記營造工程股份有限公司於民國72年3 月1 日
      與互豐企業行簽訂承攬嘉義國泰信託大樓模版工程，再委
      由告訴人承包（立有切結書）工程承攬單訂明未書明兌現
      日期支票乙紙（由告訴人向乙○○借來）面額新臺幣10萬
      元做為品質保證，詎料於完工時不但未為退還告訴人反而
      自行加填民國73年6 月12日兌現期佔為己用，付予臺灣省
      合作金庫，至退票時告訴人方知受害」等情（偵二卷第1
      頁），並未指明被告甲○○即為侵占該紙支票及偽填該紙
      票據日期之人。從而，縱使該紙支票遭到侵占或日期遭到
      偽造，衡情亦未必係被告甲○○所為。
（三）綜上所述，本件檢察官所提積極證據，尚不足以認定被告
      有公訴意旨所指犯行，其間尚有合理之懷疑存在。此外復
      查無其他積極證據足認被告有公訴意旨所述犯行，被告既
      未經證明犯罪，揆諸首揭說明，自應為無罪之諭知。
據上論斷，應依刑事訴訟法第301 條第1 項，判決如主文。
本案經檢察官丙○○到庭執行職務。
中　　華　　民　　國　　96　　年　　12　　月　　20    日
                  鳳山刑事第二庭  審判長法　官   林水城
                                        法  官   楊筑婷
                                        法  官   譚德周
以上正本證明與原本無異。
如不服本判決應於收受本判決後10日內向本院提出上訴書狀，並
應敘述具體理由，如未敘述上訴理由者，應於上訴期間屆滿後20
日內補提理由書狀於本院（均須按他造當事人之人數附繕本）「
切勿逕送上級法院」。
中　　華　　民　　國　　96　　年　　12　　月　　21　　日
　　　　　　　　　　　　　　　　　      書記官   林雅婷
